臺灣嘉義地方法院民事判決
110年度嘉簡字第687號
原      告  良京實業股份有限公司

法定代理人  平川秀一郎

訴訟代理人  林鯤進  


被      告  顏銘男  
            顏銘村  

兼  上一人
訴訟代理人  顏妙如  


被      告  顏銘池  
上列當事人間撤銷遺產分割登記事件，本院於民國111年1月11日
言詞辯論終結，判決如下： 
    主  文
原告之訴駁回。
訴訟費用由原告負擔。
    事實及理由
一、被告顏銘池經合法通知，無正當理由未於言詞辯論期日到場
    ，核無民事訴訟法第386 條所列各款情形，爰依原告之聲請
    ，由其一造辯論而為判決。
二、原告主張：被告顏銘池前向訴外人寶華商業銀行股份有限公
    司(下稱寶華商銀)申請貸款，尚積欠新台幣(下同)144,163
    元及利息尚未清償。嗣寶華商銀業將上開債權讓與原告。被
    繼承人顏新登於109年9月21日死亡後，遺有坐落如附表所示
    之不動產（以下合稱系爭遺產），應由被告顏銘男、顏銘村
    、顏銘池、顏妙如等四人繼承，且被告顏銘池並未拋棄繼承
    ，因積欠原告上開款項未清償，恐繼承系爭遺產後遭原告追
    索，乃與其餘被告協議分割系爭遺產，僅由被告顏銘男就系
    爭遺產為分割繼承登記，被告顏銘池則全然放棄繼承登記，
    其等行為不啻等同將被告顏銘池應繼承之財產權利無償移轉
    予被告顏銘男，自屬有害於原告之債權，爰依民法第244 條
    第1 項及第4 項之規定，訴請撤銷被告間之無償行為及所有
    權移轉行為，請求塗銷所有權移轉登記等語。並聲明：（一
    ）被告顏銘男、顏銘村、顏銘池、顏妙如等4 人就系爭遺產
    ，於109年9月29日所為之遺產分割協議債權行為及於109年1
    0月12日所為之分割繼承登記物權行為均應予撤銷。（二）
    被告顏銘男應將系爭遺產，於109年10月12日所為之分割繼
    承登記應予塗銷。 
三、被告方面：
(一)被告顏銘男則以：
  ⑴被告顏銘男目前任職於魚池國小有正常收入，被告顏銘村長
    年均為低收入戶，被告顏銘池患有食道惡性腫瘤，被告顏妙
    如已嫁為人妻另組家庭，是被告顏銘村、顏銘池及顏妙如3
    人長年均未扶養被繼承人顏新登，被繼承人顏新登生前自90
    年1月起完全由被告顏銘男負責扶養及照顧生活起居，參照
    行政院主計處編印之90年度至109年度平均每戶家庭收支按
    區域別分（嘉義市）之統計數據等資料之記載，自90年1月
    起至其死亡之109年9月21日止之被繼承人顏新登之扶養費應
    為5,300,934元。又被繼承人顏新登生前因疾病經醫院診治
    共花費9,862元、喪葬費150,550元、塔位管理費20,000 元
    ，合計上開費用為5,481,346元，應由被告4人平均分擔，每
    人應負擔金額為1,370,337元。
　⑵本件被繼承人顏新登之扶養費、醫藥費及喪葬費等，本應由
    被告顏銘池負擔1,370,337元，惟全由被告顏銘男先行代墊
    ，且被告顏銘男就系爭遺產之繼承亦另行補償被告顏銘池6
    萬元，準此，被告顏銘池與被告顏銘男2人間就系爭遺產所
    為之遺產分割協議及分割繼承登記，並非無償行為，應具有
    相當對價之有償行為，可謂被告顏銘男係向被告顏銘池就系
    爭遺產以1,430,337元（計算式：1,370,337＋60,000＝1,430,
    337)換取其持分。本件原告主張無理由，並聲明：駁回原告
    之訴。
(二)被告顏銘村、顏妙如均以：父親顏新登生前係由被告顏銘男
    所扶養，醫療費用也是由被告顏銘男所支出，而且分割協議
    完畢也有給補償金。　　  
(三)被告顏銘池未於言詞辯論期日到場，亦未提出書狀為任何聲
    明及陳述。 
四、得心證之理由：　　
(一)本件原告主張被告顏銘池尚積欠債務144,163元及利息尚未
    清償；又被繼承人顏新登留有系爭遺產且繼承人為被告顏銘
    男等4人等情，有本院101年度司促字第15718號支付命令暨
    確定證明書、系爭遺產登記第一類謄本、異動索引在卷可稽
    （見本院卷第9頁、第17頁、第159頁至165頁），並有本院
    調取系爭遺產之分割繼承登記資料在卷可稽，復為被告顏銘
    男、顏銘村、顏妙如所不爭執，而被告顏銘池未於言詞辯論
    期日到庭，復未提出書狀作何聲明或陳述，自堪信為真實。
     　　
(二)債務人所為之無償行為，有害及債權者，債權人得聲請法院
    撤銷之；債權人依第1項或第2項之規定聲請法院撤銷時，得
    並聲請命受益人或轉得人回復原狀。但轉得人於轉得時不知
    有撤銷原因者，不在此限，雖據民法第244條第1項、第4項
    定有明文。然按民法第244條第1、2項所稱之無償或有償行
    為，係以債務人與第三人間之行為有無互為對價關係之給付
    為其區別標準（最高法院101年度台上字第498號判決意旨參
    照）。是以，原告得否訴請撤銷被告間就系爭遺產之遺產分
    割協議，及塗銷分割繼承登記行為，仍應以被告間有無互為
    對價關係之給付，是否害及債權人之債權判斷，以定得否訴
    請撤銷。又繼承人間之遺產分割協議，係公同共有人間就公
    同共有物所為之處分行為，倘全部遺產協議分割歸由其他繼
    承人取得，對未分割取得遺產之該繼承人而言，形式上固具
    有無償行為之外觀，然而，就某一法律行為應屬有償、無償
    之定性，當以當事人之真意及實質內涵而定，不應僅以外觀
    認定。
(三)本件原告雖主張系爭遺產分割協議及繼承登記均為被告顏銘
    池之無償行為。惟衡諸一般常情，繼承人於分割遺產時，往
    往會考量被繼承人生前意願、繼承人對被繼承人之貢獻（有
    無扶養之事實）、家族成員間感情、被繼承人生前已分配予
    各繼承人之財產（贈與之歸扣）、承擔祭祀義務，及子女依
    自身經濟能力負擔被繼承人配偶扶養義務輕重等諸多因素始
    能達成遺產分割協議。被告顏銘池積欠原告144,163元及利
    息未清償，有本院101年度司促字第15718號支付命令及確定
    證明書可參（本院卷第9至17頁），可認被告顏銘池並無扶
    養顏新登之能力，而顏新登生前自90年1月起均係由被告顏
    銘男扶養、醫療費用及殯葬費用亦均為顏銘男所支出，核與
    被告顏銘村、顏妙如等均自承顏新登生前都是由被告顏銘男
    照顧，其醫療費用均由被告顏銘男支出等語相符，可以認定
    。是被告間協議將系爭遺產分割歸由被告顏銘男登記取得，
    衡情應含有因被告顏銘池未能盡奉養父親義務，而約定由其
    餘被告依顏新登生前扶養狀況分配系爭遺產之真意。故本院
    綜核上開各節，認系爭遺產分割協議實質上包含履行子女扶
    養照護義務之協議結果，更難認係屬無償行為。被告所為上
    開遺產分割協議，並非故意以無償方式詐害原告對被告顏銘
    池之債權為目的，更有基於上開親情扶養義務之考量。從而
    ，原告前揭主張依民法第244條第1項、第4項規定請求撤銷
    系爭遺產分割協議及登記，暨回復原狀，核與該條規定「無
    償行為」之要件不符，應非可採。
五、綜上所述，原告依民法第244條第1項、第4項規定，請求㈠被
    告顏銘男、顏銘村、顏銘池、顏妙如等4 人就系爭遺產，於
    109年9月29日所為之遺產分割協議債權行為及於109年10月1
    2日所為之分割繼承登記物權行為均應予撤銷。㈡被告顏銘男
    應將系爭遺產，於109年10月12日所為之分割繼承登記應予
    塗銷，均無理由，應予駁回。
六、本件事證已臻明確，兩造其餘之主張、陳述及所提證據暨攻
    擊防禦方法，經本院審酌後，認與本件判決結果無影響，爰
    不一一贅述，附此敘明。
七、訴訟費用負擔之依據：民事訴訟法第78條。　
中　　華　　民　　國　　111 　年　　1 　　月　　25　　日
                  臺灣嘉義地方法院嘉義簡易庭
                                  法　官　陳思睿
以上正本係照原本作成。
如對本判決上訴，須於判決送達後20日內向本庭（嘉義市文化路
308之1號）提出上訴狀（均須按他造當事人之人數附繕本）。如
委任律師提起上訴者，應一併繳納上訴審裁判費。
中　　華　　民　　國　　111 　年　　1 　　月　　25　　日
                                  書記官  黃士祐
附表：被繼承人顏新登之遺產編號財產種類  所在地或名稱權利範圍 1房屋嘉義市○段○○段0000○號（門牌號碼：嘉義市○○街000巷0號 ）1/1 2土地嘉義市○段○○段0000地號1/2